【裁判字號】    91,訴,153
【裁判日期】    920121
【裁判案由】    給付工程款
【裁判全文】
臺灣臺南地方法院民事判決  九十一年度訴字第一五三號
    原      告    承勳企業股份有限公司
    法定代理人    丙○○
    訴訟代理人    林清源律師
    複  代理人    乙○○
    被      告    忠財營造有限公司
    法定代理人    丁○○
    訴訟代理人    鄭慶海律師
                  邱玲子律師
                  甲○○
    複  代理人    林華生律師
右當事人間請求給付工程款事件，本院判決如左：
    主      文
一、被告應給付原告新台幣參佰零參萬參仟零貳拾玖元整，及自八十九年一月十八日
    起至清償日止以年息百分之五計算利息。
二、訴訟費用由被告負擔。
三、本判決於原告以新台幣壹佰零貳萬元供擔保後准為假執行，被告如於假執行程序
    實施前以新台幣參佰零參萬參仟零貳拾玖元為,原告預供擔保可免為假執行。
    事      實
一、原告方面：
（一）聲明：求為判決如主文第一、二項所示，並願供擔保請准為假執行之宣告。
（二）陳述：
     （1）原告與被告在民國八十八年五月十日簽訂工程承攬合約書，由  原告次承
          攬被告承攬之台灣中小企業銀行大樓網路地板工程，工程單價為每平方公
          尺新台幣（下同）一九二五元，預計數量為一０，０五０平公尺，其備註
          1.載明：本工程為實作實算，及3.約定本工程不含地坪整平。
     （2）按原告於八十八年七月初完成第一期工程，完成面積八一六‧九八平方公
          尺，應收工程款為一，五七二，六八七元，扣除百分之十保留款一五七，
          二六九元後，實付一，四一五，四一八元，於八十八年七月底全部完工，
          實作面積八，七三０公尺，應收工程款為一六，八０五，二五０元，扣除
          百分之二十保留款三，五一三，三一九元俱無爭議。此有被告八十八年七
          月三十一日出具之第二期工程計價明細表為證。
     （3）惟八十九年一月中旬結算帳務，並請領工程款時，被告要求經原告且同意
          負擔本件工程清潔費一五六，二一二元，因之扣除原告同意負擔之清潔費
          後，依約被告應給付原告三，三六二，一０七元始符合約規定。惟被告卻
          違約擅自自工程款保留款內扣除自平水泥費三，０三三，０二九元，僅給
          付原告尾款三二九，０七八元，此有被告八十九年一月十七日出具之尾款
          工程計價付款明細表（列為原證三為證），並稱如原告不服此扣除之自平
          水泥費三，０三三，０二九元，請以訴訟解決云云。
     （4）按原告向被告次承攬系爭工程網路地板工程部分，因地坪整平並非原告專
          業，依兩造工程承攬合約書備註第三點約定，「本工程不含地坪整平」，
          為兩造所不爭執，即原告俟被告地坪整平後，始為網路地板工程之施工，
          而「自流性水泥整平」屬地坪整平，被告於八十八年七月六日正式通知原
          告於七月八日施工，七月十二日完成，足證被告已先為地坪整平工作方為
          通，且八日至十二日僅五日期間，若原告負有水泥整平之責任，如何能在
          五日內舖好水泥，俟水泥乾了，再於其上架網路地板？原告複代理人就舖
          設水泥之主張係指網路地板上之水泥，非指網路地板下之水泥，倘因陳述
          不明致生錯誤，特更正之。
     （5）被告以台灣中小企業銀行營繕工程結算明細表中被扣除自流性水泥整平費
          三、四八六、二四０元，來證明原告未施作自流性水泥整平遭其扣款，惟
          查：(一)被告與原告訂立之工程承攬合約書中並未約定原告應施作自流性水
          泥整平工程，反而係將地坪整平排除在外。該自流性水泥整平工程，反而
          係將地坪整平排除在外。該自流性水泥整平工程僅存在於被告與業主間，
          並不能拘束原告。(二)依被證二「單價分析表」所示，第八項ａ亦有「自流
          性水泥整平」，（且原告未提出其承攬工程之全部合約內容，恐仍有其他
          「自流性水泥整平」工程），每平方公尺亦為三六０元，而原告完工面積
          為九，五四六點九八平方公尺，亦非被證五所指遭扣款之九，六八四平方
          公尺，故縱退一萬步言之，該工程應由原告負責，尚難謂被告就遭業主扣
          款應由原告負擔為已盡舉證責任，從而答辯狀第三頁所稱其遭業主扣款反
          而虧損來證明自流性水泥整平非其負責施工，亦失所稽。況被告稱其承攬
          「地坪舖網路地板」之總工程費為二二，二四０，六五０元，該金額原已
          包含被告可得之利潤在內，而被告次承攬本件工程之實際金額為一八，三
          七七，九三九元，又已知被告可獲利三，八六二，七一一元（22,240,650
          -18,377,939=3,862,711 ），縱被業主扣款三，０三三，０二九元，亦仍
          有利得八二九，六八二元（3,862,711-3,033,029=829,682），非如被告
          所稱虧損，足證被告如此抗辯顯係卸責之詞，亦不能以此證明「自流性水
          泥整平」應由原告負責。(三)被告所提被證一、二、三均非與原告所訂契約
          之內容，應不得拘束原告。
（三）證據：提出工程款明細表、工程承攬合約書、88.7.31之第二期工程計價付款
      明細表、89.1.17給復尾款之工程計價付款明細表、自憑水泥施工程序及其特
      性等資料為證。
二、被告方面：
（一）聲明；請求判決：（1）原告之訴及其假執行之聲請均駁回。（2）訴訟由原告
      負擔。（3）被告如受不利之判決，願供擔保請宣告准免假執行。
（二）陳述；
     （1）被告公司於民國八十八年三月廿四日與台灣中小企業銀行簽訂工程合約，
          承攬該銀行新大樓裝條工程（建築部分）而將其中「地坪鋪網路地板工程
          」部分，面積一０．０五０平方公尺，工程總價二二、二四０、六五０元
          ：工程做價表）全部以工程總價為一九、三四六、二五０元由原告次承攬
          ，但約定(一)本工程為實作實算(二)（省略）(三)本工程不含地坪整平(四)(五)（省
          略），兩造八十八年五月十日簽訂工程承攬合約書附卷可證。
     （2）查被告向台灣中小企業銀行承攬上述大樓裝修工程，其中中「地鋪網地板
          工程」部分之工程內容為  (A) 自流性水泥症平單價每平方公尺三六０元
          (B)鍍鋅鋼板 (2m mTH)單價每平方公尺七００元  (C)基座 (H-55mm)單價
          每個二十元 (D)開口出線口，及五金另料單價每平方公尺二００元 (E)工
          資單價每式四五三元 (F)工具損粍每式二０元（見附件二：單價分析表）
          。而施工方法1、2、3、3、5（省略）、6約定：「本工程施作必須自行調
          整板面或先行處理自平水板安裝後完成面達水平狀態」，亦有附呈圖表及
          說明可稽（附件三）。茲原告次承攬上述「地坪鋪網路地板工程」，除雙
          方特約實作實算及不含地坪整平有如上述外，關於 (A)所示自流性水泥整
          平即鋪配水泥部分自應由原告施工迨無疑義。此參之，原告承攬「地坪鋪
          網路地板」之總工程費為二二、二四０、六五０元，而由原告次攬之總工
          程費為一九、三四六、二五０元，被告所得利益為二、八九四、四００元
          ，若該自水泥整平（即鋪配水泥）應由被告負施工，其實用如台灣中小企
          業銀行扣除之三、０三三、０二九元而言，被告豈非反而虧損﹖顯不符事
          理，足證原告此部分之主張非有理由。
     （3）原告對於地坪整平之工程八十八年七月十二日完成施工，此有附呈八八、
          七、六致原告之「工程聯絡單」可證（附件四），然原告對上開 (A)所示
          「自流性水泥整平」（即鋪配水泥）之部分偷工減料予施工，遭台灣中小
          企業銀行予以扣除該部分三、四八六、二四０元之工程費，有附呈「台灣
          中小企業銀行營繕工程結算明細表」可稽（附件五），而非被告之不履行
          給付該工程款，依「實作實算」之約定，原告既未依約施作「目流性水泥
          整平」之工程，其向被告請求給付此部分之工程款，自非有理由，敬請駁
          回，以保權益，實為公便。
     （4）原告向被告次承攬台灣中小企業銀行新大樓裝修工程（建築部分）其中「
          地坪鋪網路地板工程」。據「單分析表」列載估算其工程施工項目及工程
          費為 (a)自流性水泥整平 (b)鍍鋅鋼板 (c)基座 (d)開口、出線口及五金
          另料  (e)工資(f)工具損耗。有附呈之「單價分析表」可稽（被告3.5.
          答辯狀件二）。
     （5）茲上揭  (a)所謂「自流星水泥整平」（即自平性水泥），其特性為「由
          新鮮高品質水泥搭配特殊骨材，添加醋酸乙幣脂/乙烯聚合物樹脂、不收
          縮材料、酒石酸、強塑劑等原料組合而成」，施工時以適當比例之水混合
          攪拌均勻後具有流動性及各項良好物性。其施工程序為(一)底層處理(二)RC混
          凝土層(三)一：三水泥砂漿粉劑（須使面貼材料完成後之高度與相鄰地板平
          齊，及該平面高度誤差值不得高過+-  8%）(四)自流性平水泥(五)面材，此有
          附呈「自平性水泥及自平式水泥施工剖面詳圖」可證。
     （6）準前說明，「自流性水泥」之工程內容，除前項(一)底層處理即係地坪整平
          由被告負擔外，其餘(二)RC混凝土層(三)水泥砂漿粉劑(四)自流性平水泥即屬原
          告應施工之範圍，此情業經原九十一年三月五日言詞辯論期日自認「依約
          原告必須在地坪線上鋪水泥」在案（見上期日筆錄），核與上施工內容相
          符自屬真正，雖原告於其後九一、三、八準備書狀指稱：「原告複代理人
          就鋪設水泥之主張係網地板上之水泥，非指網路地板下之水泥，倘因陳述
          不明致生錯誤，特以本狀更正之」等語（見上引準備書狀第一項所載），
          繼於九十一年四月二日言詞辯論期日亦陳述主張：「我上次所說的鋪水泥
          是指網路地板上的水泥，非網路地板下的水泥」云云（見上引期日筆錄）
          ，作為撤銷（更正）上開自認事實之理由。惟依上述附呈之「自平式水泥
          施工剖面詳圖」觀之，「面材」為最後施工項目，往後並無須要在「面材
          」上再鋪水泥之項目（蓋面材之上如再鋪水泥，則日後網路組統因覆蓋水
          泥，如何能維修保養），足證原告3.5.言詞辯論期日之自認為可信，其
          嗣後復以上開抗辯撤銷（更正）該自認之事實顯非可信。
     （7）綜上所陳，原告因未施工「自流性水泥」，致遭台灣中小企業銀行扣除工
          程款，被告亦因此未獲取該工程款之支付，則依兩造簽訂之（工程承攬合
          約書）備註欄記載「本工程為實作實算」之約定，被告因告就此部分未施
          作，自無履行給付該工程款之義務，原告之請求即非有理由，敬請駁回。
（三）、證據：提出工程估價表、單價分析表、圖表及說明、忠財公司工程聯絡單、
        台灣中小企業銀行營繕工程結算明細表、台灣中小企銀裝修工程地坪整平前
        、後照片十四張、自平性水泥特性及自平性水泥施工剖面詳圖等為證。
    理      由
一、本件原告主張；
     （1）原告與被告在民國八十八年五月十日簽訂工程承攬合約書，由原告次承攬
          被告承攬之台灣中小企業銀行大樓網路地板工程，工程單價為每平方公尺
          新台幣一九二五元，預計數量為一０，０五０平公尺，其備註1.載明：本
          工程為實作實算，及3.約定本工程不含地坪整平。
     （2）按原告於八十八年七月初完成第一期工程，完成面積八一六‧九八平方公
          尺，應收工程款為一，五七二，六八七元，扣除百分之十保留款一五七，
          二六九元後，實付一，四一五，四一八元，於八十八年七月底全部完工，
          實作面積八，七三０公尺，應收工程款為一六，八０五，二五０元，扣除
          百分之二十保留款三，五一三，三一九元俱無爭議。此有被告八十八年七
          月三十一日出具之第二期工程計價明細表為證。
     （3）惟八十九年一月中旬結算帳務，並請領工程款時，被告要求經原告且同意
          負擔本件工程清潔費一五六，二一二元，因之扣除原告同意負擔之清潔費
          後，依約被告應給付原告三，三六二，一０七元始符合約規定。惟被告卻
          違約擅自自工程款保留款內扣除自平水泥費三，０三三，０二九元，僅給
          付原告尾款三二九，０七八元，因訴請被告給付如聲明所述工程款等情。
          並據提出工程款明細表、工程承攬合約書、88.7.31之第二期工程計價付
          款明細表、89.1.17給復尾款之工程計價付款明細表、自平水泥施工程序
          及其特性等資料為證。
    被告則以以下理由置辯；
     （1）被告公司於民國八十八年三月廿四日與台灣中小企業銀行簽訂工程合約，
          承攬該銀行新大樓裝條工程（建築部分）而將其中「地坪鋪網路地板工程
          」部分，面積一０．０五０平方公尺，工程總價二二、二四０、六五０元
          ：工程做價表）全部以工程總價為一九、三四六、二五０元由原告次承攬
          ，但約定(一)本工程為實作實算(二)（省略）(三)本工程不含地坪整平(四)(五)（省
          略），兩造八十八年五月十日簽訂工程承攬合約書附卷可證。
     （2）查被告向台灣中小企業銀行承攬上述大樓裝修工程，其中中「地鋪網地板
          工程」部分之工程內容為  (A) 自流性水泥整平單價每平方公尺三六０元
          (B)鍍鋅鋼板 (2m mTH)單價每平方公尺七００元  (C)基座 (H-55mm)單價
          每個二十元 (D)開口出線口，及五金另料單價每平方公尺二００元 (E)工
          資單價每式四五三元 (F)工具損粍每式二０元（見附件二：單價分析表）
          。而施工方法1、2、3、3、5（省略）、6約定：「本工程施作必須自行調
          整板面或先行處理自平水板安裝後完成面達水平狀態」，亦有附呈圖表及
          說明可稽（附件三）。茲原告次承攬上述「地坪鋪網路地板工程」，除雙
          方特約實作實算及不含地坪整平有如上述外，關於 (A)所示自流性水泥整
          平即鋪配水泥部分自應由原告施工迨無疑義。此參之，原告承攬「地坪鋪
          網路地板」之總工程費為二二、二四０、六五０元，而由原告次攬之總工
          程費為一九、三四六、二五０元，被告所得利益為二、八九四、四００元
          ，若該自水泥整平（即鋪配水泥）應由被告負施工，其實用如台灣中小企
          業銀行扣除之三、０三三、０二九元而言，被告豈非反而虧損﹖顯不符事
          理，足證原告此部分之主張非有理由。
     （3）原告對於地坪整平之工程八十八年七月十二日完成施工，此有附呈八八、
          七、六致原告之「工程聯絡單」可證（附件四），然原告對上開  (A) 所
          示「自流性水泥整平」（即鋪配水泥）之部分偷工減料予施工，遭台灣中
          小企業銀行予以扣除該部分三、四八六、二四０元之工程費，有附呈「台
          灣中小企業銀行營繕工程結算明細表」可稽（附件五），而非被告之不履
          行給付該工程款，依「實作實算」之約定，原告既未依約施作「目流性水
          泥整平」之工程，其向被告請求給付此部分之工程款，自非有理由，敬請
          駁回，以保權益，實為公便。並據提出工程估價表、單價分析表、圖表及
          說明、忠財公司工程聯絡單、台灣中小企業銀行營繕工程結算明細表、台
          灣中小企銀裝修工程地坪整平前、後照片十四張、自平性水泥特性及自平
          性水泥施工剖面詳圖等為證。
二、經查；兩造對「曾在民國八十八年五月十日簽訂工程承攬合約書，由原告次承攬
    被告承攬之台灣中小企業銀行大樓網路地板工程，工程單價為每平方公尺一九二
    五元，預計數量為一０，０五０平公尺，其備註1.載明：本工程為實作實算，及
    3.約定本工程不含地坪整平。」等並不爭執，此部分事實應可認定。
三、經審酌兩造歷次攻擊防禦，所爭執之點厥在；被告公司於民國八十八年三月廿四
    日與台灣中小企業銀行簽訂工程合約，承攬該銀行新大樓裝條工程（建築部分）
    ，而將其中「地坪鋪網路地板工程」部分，面積一０．０五０平方公尺，工程總
    價二二、二四０、六五０元由原告次承攬時，該次承攬契約是否包含「自流性水
    泥整平」工程而已？
四、核閱兩造於民國八十八年五月十日簽訂工程承攬合約書，由原告次承攬被告承攬
    之台灣中小企業銀行大樓網路地板工程，該合約書備註欄確實記載；1.本工程為
    實作實算。2.本工程垃圾及忠於各層樓面之營造商指定地點，不含運棄。3.本工
    程不含地坪整平。被告就此也不爭執，雖被告主張；「被告向台灣中小企業銀行
    承攬上述大樓裝修工程，其中「地鋪網地板工程」部分之工程內容為 (A)自流性
    水泥整平單價每平方公尺三六０元  (B)鍍鋅鋼板 (2m mTH)單價每平方公尺七０
    ０元 (C)基座 (H-55mm)單價每個二十元  (D)開口出線口，及五金另料單價每平
    方公尺二００元 (E)工資單價每式四五三元 (F)工具損粍每式二０元（見附件二
    ：單價分析表）。而施工方法1、2、3、3、5（省略）、6約定：「本工程施作必
    須自行調整板面或先行處理自平水板安裝後完成面達水平狀態」，銪呈圖表及說
    明可稽。茲原告次承攬上述「地坪鋪網路地板工程」，除雙方特約實作實算及不
    含地坪整平有如上述外，關於 (A)所示自流性水泥整平即鋪配水泥部分自應由原
    告施工迨無疑義」云云。
    經查；原告主張；「（1）原告與被告在民國八十八年五月十日簽訂工程承攬合
    約書，由原告次承攬被告承攬之台灣中小企業銀行大樓網路地板工程，工程單價
    為每平方公尺新台幣一九二五元，預計數量為一０，０五０平公尺，其備註1.載
    明：本工程為實作實算，及3.約定本工程不含地坪整平。（2）按原告於八十八
    年七月初完成第一期工程，完成面積八一六‧九八平方公尺，應收工程款為一，
    五七二，六八七元，扣除百分之十保留款一五七，二六九元後，實付一，四一五
    ，四一八元，於八十八年七月底全部完工，實作面積八，七三０公尺，應收工程
    款為一六，八０五，二五０元，扣除百分之二十保留款三，五一三，三一九元俱
    無爭議。此有被告八十八年七月三十一日出具之第二期工程計價明細表為證」。
    與其所提出之證物尚屬相符，雙方契約既約明「實作實算」，則依原告提出之上
    開工程款明細表、工程承攬合約書、88.7.31之第二期工程計價付款單顯示，被
    告之計算實作實算工程進度時，該「自流性水泥整平」工程並不包含在內，因之
    ，原告主張雙方契約並不包含該「自流性水泥整平」工程尚堪採信。
    再查；工程合約之金額巨大，並攸關雙方當事人權利義務至大，依經驗定則，定
    必將工程合約範圍為詳細規定，庶免事後發生糾葛，原告就其主張部分，已提出
    合約為證，合約亦確係未包含該「自流性水泥整平」工程，則被告否認原告所主
    張，強調工程包含「自流性水泥整平」工程，則被告所主張與經驗定則不符，顯
    然係主張變態事實之當事人，依舉證責任分配原則，應由被告就此變態事實負舉
    證責任，惟被告對其所主張之事實，並無法提出若何證據以實其說，僅片面主張
    工程合約包含「自流性水泥整平」工程，所辯應不足採。
五、綜上所述，應認原告主張之事實為真實，從而，其據以請求被告清償餘欠工程款
    新台幣參佰零參萬參仟零貳拾玖元，及按法定利率計算之遲延利息於法洵無不合
    ，應予准許。
六、因本案事證已臻明確，兩造其餘主張陳述及所提之證據，與本院上開論斷無涉或
    無違，不予贅述。
七、假執行之宣告：
    兩造均陳明願供擔保請准為假執行或免為假執行之宣告。核均無不當，爰分別酌
    定相當擔保額而予准許。
八、結論：原告之訴為有理由，依民事訴訟法第七十八條，第三百九十條第二項，第
    三百九十二條判決如主文。
中      華      民      國    九十二    年      一      月    二十一    日
                                        臺灣臺南地方法院民事第一庭
~B法      官  何清池
右為正本係照原本作成。
如對本判決上訴，須於判決送達後廿日內向本院提出上訴狀。
中      華      民      國    九十二    年      一      月    二十二    日
~B法院書記官  謝國欽


司法院資訊處製作；財團法人民間司法改革基金會備份。
